臺灣高等法院刑事判決
111年度上訴字第2035號
上  訴  人  
即  被  告  李志成



指定辯護人  歐翔宇律師（法扶律師）
上  訴  人  
即  被  告  陳淑英


選任辯護人  游嵥彥律師（法扶律師）
上列上訴人即被告因違反毒品危害防制條例等案件，不服臺灣桃
園地方法院108年度訴字第1131號，中華民國111年2月11日第一
審判決（起訴案號：臺灣桃園地方檢察署108年度偵字第20753號
），提起上訴，本院判決如下：
    主  文
原判決關於李志成共同犯販賣第一級毒品罪以累犯加重刑度部分
、陳淑英犯販賣第二級毒品罪之刑度部分，均撤銷。
前開撤銷部分，李志成處有期徒刑柒年玖月。陳淑英處有期徒刑
貳年。
陳淑英其他上訴駁回。
    理  由
一、審理範圍
    本案在刑事訴訟法第348條於民國110年6月18日修正施行後
    ，於111年6月10日繫屬本院，應適用修正後之現行刑事訴訟
    法第348條規定判斷上訴範圍。原審判決後，被告李志成與
    陳淑英均表明僅就量刑部分提起上訴（本院卷第309、317頁
    、第111至114、346頁），則依現行刑事訴訟法第348條第3
    項規定及其修法理由，本院審理範圍自僅及於原判決關於被
    告之刑部分，其餘部分則不屬本院審判範圍，故就此量刑所
    依附之犯罪事實、證據、所犯法條、沒收等部分，均援用原
    審判決關於李志成、陳淑英部分之記載。
二、被告上訴意旨
　㈠李志成部分：原審量刑過重。請考量⒈被告於本販賣毒品所得
    僅有新臺幣1,000元、僅犯1次、涉及1人，該人且為被告之
    友，被告犯行為同儕間互通有無之行為，依販賣毒品重刑處
    分，難免有情輕法重之嫌。⒉被告前案多為吸食毒品罪，語
    本案所涉販賣毒品罪質不同，犯罪手段、動機有別，於本案
    之犯行顯然不具有特別惡性，亦不足認有對刑罰反應力薄弱
    之情形，於販賣第一級毒品罪之法定刑度範圍內，以足以充
    分評價被告應負擔之罪，依大法官會議第775號解釋，應無
    論以累犯加重刑責之必要。⒊被告甫於108年1月4日假釋出獄
    ，孤身找工作困難，生活困苦，毫無經濟來源，故經不起朋
    友誘惑，犯下此重罪，至今懊悔不已，懇請給予自新機會，
    從輕量刑等語。
　㈡陳淑英部分：原審量刑過重。請考量⒈被告於本案販賣毒品之
    行為並無涉入過深，係因李志成要求聯繫廖惠君，而為李志
    成所控不得已所為，非處於主導地位，且對於毒品來源均無
    參與，亦無獲利，其行為所造成危害社會程度較輕微。⒉被
    告於警詢、偵查及審判中均坦承犯行，詳實交代相關事實及
    經過，未有卸責狡辯，應與其餘被告刑度有所區別。⒊被告
    僅有國小肄業且不識字，教育程度低落，加上長期吸毒始為
    李志成所控，現已坦承犯行，深感懊悔，改過自新，成功戒
    治不再吸毒，尚有可寬憫之事由，請從輕量刑。⒋就轉讓毒
    品部分之對象僅1人，情節應屬輕微，並坦承犯行，減省訴
    訟勞費及司法資源，並有改過之心，原審未及審酌，量刑過
    重等語。辯護人辯護稱：陳淑英並非以販賣毒品維生，並因
    長期吸毒關係身體開始反噬，健康狀況不好，有自殘情形，
    請考量其情堪憫，刑度再予斟酌，予其自新機會等語。
三、經查：
　㈠李志成不依累犯規定加重其刑
　　李志成前①於103年間因竊盜案件，經臺灣桃園地方法院以10
    3年度審易字第654號判決判處有期徒刑7月確定；②於103年
    間因竊盜案件，經同法院以103年度審易字第947號判決分別
    判處有期徒刑11月、拘役55日確定；③於103年間因施用第一
    、二級毒品案件，經同法院以103年度審訴字第926號判決分
    別判處有期徒刑11月、7月，應執行有期徒刑1年4月確定；④
    於103年間因施用第一、二級毒品案件，經同法院以103年度
    審訴字第1009號判決分別判處有期徒刑11月、7月，應執行
    有期徒刑1年4月確定；⑤於103年間因施用第一級毒品案件，
    經同法院以103年度審訴字第1770號判決處有期徒刑10月確
    定；⑥於103年間因施用第一級毒品案件，經同法院以104年
    度審訴字第10號判決判處有期徒刑11月確定。①至④罪刑有期
    徒刑部分，經同法院以104年度聲字第949號裁定應執行有期
    徒刑3年9月確定（下稱應甲執行案）；⑤、⑥罪刑經同法院以
    104年度聲字第2249號裁定應執行有期徒刑1年8月確定（下
    稱乙執行案）。甲（徒刑執行期間為103年10月19日至107年
    7月18日）、乙（徒刑執行期間為107年7月19日至109年3月1
    8日）兩案接續執行，於108年1月4日假釋出監並付保護管束
    ，假釋期滿日為108年12月19日，其中「甲執行案」業於假
    釋出監前之107年7月18日執行完畢，有本院被告前案紀錄表
    在卷可按（本院卷第226至233頁）。是李志成於有期徒刑之
    執行完畢後，5年以內故意再犯有期徒刑以上之本罪，符合
    刑法第47條第1項規定之累犯要件。惟審酌其構成累犯之前
    案為竊盜、施用毒品案件，與本案之犯罪型態、罪名與侵害
    法益均不相同，也非於一定期間內重複為同一罪質之犯罪，
    難認其主觀上具有特別惡性，或對於刑罰反應力明顯薄弱之
    情形，而有依累犯規定加重其刑之必要，依司法院釋字第77
    5號解釋意旨，衡酌罪刑相當原則及比例原則，不加重其刑
    。　　　　
　㈡均依修正前毒品危害防制條例第17條第2項規定減輕
　　⒈修正前毒品危害防制條例第17條第2項規定之「偵查及審判
      中均自白」，指行為人對於自己所為具備構成犯罪要件的
      事實，向職司偵查、審判的公務員坦白陳述而言。倘檢察
      官未行偵訊，即依其他證據資料逕行起訴，致使被告無從
      充足此偵查中自白之要件，影響是類重罪案件被告可能得
      受減刑寬典處遇之機會與權益，於此特別情況下，自應將
      上開條文中，所稱偵查中自白，解釋為僅指在偵查中，經
      進行訊問被告之查證程序，而其坦白承認者而言，不包含
      未行偵訊，即行結案、起訴之狀況。從而，就此例外情況
      ，只要審判中自白，仍有上揭減刑寬典之適用，俾符合該
      條項規定之規範目的（最高法院100年度台上字第654號判
      決意旨參照）。
　  ⒉李志成所犯共同販賣第一級毒品罪（即如原審判決附表一
      編號7所示之罪），於偵查階段之歷次警詢、偵訊時，警
      、檢均未就此部分犯行訊問（偵卷第66至67頁、第140頁
      至反面），致其未能有自白機會，嗣於原審準備程序及審
      理中，李志成均坦承在卷（原審卷二第222、271頁，原審
      卷三第165頁），是依上開說明，可認其就共同販賣第一
      級毒品犯行，仍符合修正前毒品危害防制條例第17條第2
      項減刑之要件，應依上開規定減輕其刑。
  　⒊陳淑英所犯共同販賣第一級毒品罪、（單獨）販賣第二級
      毒品罪（即如附表一編號7、8所示之罪），於警詢、偵訊
      、原審準備程序及審理中均自白犯行（偵卷第98頁反面至
      第99頁、第148頁；原審卷二第216、218至221、271至272
      頁；原審卷三第165頁），已如前述，自均應依修正前毒
      品危害防制條例第17條第2項規定減輕其刑。
　㈢均依刑法第59條規定酌減刑度
　　⒈犯罪之情狀顯可憫恕，認科以最低度刑仍嫌過重者，得酌
      量減輕其刑，刑法第59條定有明文。次按刑事審判旨在實
      現刑罰權之分配的正義，故法院對有罪被告之科刑，應符
      合罪刑相當之原則，使輕重得宜，罰當其罪，以契合社會
      之法律感情，此所以刑法第57條明定科刑時應審酌一切情
      狀，尤應注意該條所列10款事項以為科刑輕重之標準，並
      於同法第59條賦予法院以裁量權，如認犯罪之情狀可憫恕
      者，得酌量減輕其刑，俾使法院就個案之量刑，能斟酌至
      當。而刑法第59條規定犯罪之情狀可憫恕者，得酌量減輕
      其刑，其所謂「犯罪之情狀」，與同法第57條規定科刑時
      應審酌之一切情狀，並非有截然不同之領域，於裁判上酌
      減其刑時，應就犯罪一切情狀（包括第57條所列舉之10款
      事項），予以全盤考量，審酌其犯罪有無可憫恕之事由（
      即有無特殊之原因與環境，在客觀上足以引起一般同情，
      以及宣告法定低度刑，是否猶嫌過重等等），以為判斷。
      再者，修正前規定之販賣第一、二級毒品罪之法定本刑甚
      重，除得併科罰金外，前者最輕本刑為無期徒刑，後者本
      刑則為無期徒刑或7年以上有期徒刑。惟同為販賣第一、
      二級毒品之人，犯罪情節未必盡同，或有跨國或大盤毒梟
      者，亦有中、小盤之分，甚或有為賺取類如小額跑腿費之
      吸毒同儕間互通有無者，其販賣行為所造成危害社會之程
      度自屬有異，法律對此類犯罪所設之法定最低本刑皆為無
      期徒刑或7年以上有期徒刑，不可謂不重，於此情形，倘
      依其情狀處以適度之有期徒刑，即足以懲儆，並可達防衛
      社會之目的者，自非不可依客觀之犯行與主觀之惡性二者
      加以考量其情狀，斟酌是否有可憫恕之處，適用刑法第59
      條之規定酌量減輕其刑，期使個案裁判之量刑，能斟酌妥
      當，符合比例原則。
　　⒉李志成、陳淑英就共同販賣第一級毒品海洛因（即如附表
      一編號7所示之罪）、陳淑英就（單獨）販賣第二級毒品
      甲基安非他命之數量均甚微，且販賣之對象即為同案為警
      查獲之友人廖惠君，廖女並於原審坦認另有眾多毒品來源
      （原審卷二第169至170頁），且供認有原審判決所認定之
      犯罪事實一㈣販賣第二級毒品予李志成之情（本院卷第309
      、312頁），陳淑英復於本案犯行時，為李志成之同居女
      友一情，業據李志成、陳淑英於偵訊時陳述明確（偵卷第
      140頁背面、第147頁至背面），顯見李志成、陳淑英與廖
      惠君間，雖有販賣之事，實乃毒友間互通有無之舉，助長
      毒品擴散程度尚屬有限，其情節與大量走私、販賣之毒梟
      相比，所造成危害社會之程度自屬有異。然販賣第一級毒
      品罪之法定最低本刑為無期徒刑，第二級毒品之法定最低
      本刑亦為7年以上有期徒刑，均謂甚重，雖李志成、陳淑
      英就此部分犯行已得依修正前毒品危害防制條例第17條第
      2項自白減輕其刑之規定減輕，惟依彼二人實際犯罪情狀
      觀之，認縱使分別科以減刑後之法定最低刑度之刑（第一
      級毒品罪為有期徒刑15年、第二級毒品罪為有期徒刑3年6
      月），猶嫌過重，在客觀上均足以引起一般人之同情，有
      情輕法重之憾，是就李志成、陳淑英所犯之共同販賣第一
      級毒品海洛因犯行，陳淑英所犯之（單獨）販賣第二級毒
      品甲基安非他命犯行，均依刑法第59條規定酌減其刑，期
      使個案裁判之量刑，能斟酌至當，符合罪刑相當原則及比
      例、平等原則。
四、駁回上訴部分（即陳淑英共同犯販賣第一級毒品罪部分）：
　　按刑罰之量定，為法院之職權，倘法院已審酌刑法第57條各
    款所列情狀，而所量定之刑並未逾越法定刑範圍，亦無顯然
    失當情形，自不得任意指為違法。查原判決就陳淑英附表一
    編號7之犯行，在依修正前毒品危害防制條例第17條第2項規
    定減輕其刑、依刑法第59條規定酌減其刑後，敘明審酌其曾
    因施用毒品案件，經觀察勒戒、強制戒治執行完畢，對於毒
    品之危害及販賣第一級毒品之違法性，當有明確認識，而其
    正值壯年，身體健全，不思以正當職業謀生，詎仍無視法令
    禁制，與李志成共同販賣第一級毒品海洛因予廖惠君，戕害
    他人身心健康，助長毒品散布流通，且危害社會治安，其明
    知此為法所嚴禁，仍鋌而走險為之，所為應予非難，惟念其
    販賣毒品之數量非鉅，犯後始終坦承犯行，非無悔意，兼衡
    其自陳國中畢業之教育程度、從事清潔工、家庭經濟狀況貧
    困（偵卷第94頁），及其販賣毒品之金額僅1,000元，暨其
    為本案犯行之動機、目的、所生危害等一切情狀，量處如原
    審判決附表一編號7所示之刑，顯已考量陳淑英之犯罪動機
    、手段、所生危害、犯後態度等情，是在權衡陳淑英侵害法
    益之惡性，與其個人之生活狀況相較，可認原審刑罰裁量權
    之行使，既未逾越法定刑範圍，亦無濫用權限、顯然失當或
    過重之處，是陳淑英此部分上訴請求從輕科刑一節，並無理
    由。
五、撤銷原判決部分（即李志成共同犯販賣第一級毒品罪、陳淑
    英販賣第二級毒品罪部分）：
    原審就李志成犯附表一編號7部分，就陳淑英犯附表一編號8
    部分，認為事證明確，分別予以論罪科刑，固非無見。然：
　㈠觀之李志成足以構成累犯之前案紀錄，犯罪型態、量刑區間
    、罪質等均與本案不同，參酌司法院大法官會議釋字第775
    號解釋意旨，應以裁量不予加重本刑為宜。
　㈡陳淑英販賣第二級毒品甲基安非他命之對象廖惠君，實乃毒
    友間互通有無之情形，要與一般盤商、非友人間之販毒情形
    有異，且僅販賣1人，得款1,000元，金額及數量俱少，縱依
    修正前毒品危害防制條例第17條第2項規定減刑，與此部分
    販賣毒品交易之次數及價額相較，不無過重之嫌，復考量陳
    淑英僅國小肄業，幾不識字，彼時並與李志成同居，經濟情
    況不佳，生活仰賴與李志成相互照應，致雙雙沉溺毒海，難
    以自救，參以其於原審坦認犯行，並僅就量刑部分提起上訴
    之犯罪後態度，依其客觀犯罪情況，實有情輕法重之可堪憫
    恕之處，而有適用刑法第59條規定酌量減輕其刑之餘地。
　㈢李志成以不應論以累犯加重、陳淑英以本案適用刑法第59條
    規定酌減刑度為由提起上訴，請求從輕量刑，均屬有據，應
    由本院將原判決予以撤銷改判。至於原判決就陳淑英定執行
    刑部分，因上述為本院撤銷部分罪刑後，當然失其效力，再
    參酌最高法院110年度台抗大字第489號裁定意旨，保障聽審
    權、符合正當法律程序、提升刑罰可預期性，減少不必要重
    複裁判，並避免違反一事不再理原則情事之發生，本案應俟
    陳淑英所犯數罪全部確定後，於執行時由檢察官聲請裁定為
    宜，不予於本案定之，附此敘明。　
據上論斷，應依刑事訴訟法第368條、第369條第1項前段、第364
條、第299條第1項前段，判決如主文。
本案經檢察官王文咨提起公訴，檢察官侯千姬到庭執行職務。
中　　華　　民　　國　　111 　年　　8 　　月　　10　　日
                  刑事第十三庭  審判長法　官  洪于智
                                      法　官  黃惠敏
                                      法　官  黃玉婷
以上正本證明與原本無異。
如不服本判決，應於收受送達後20日內向本院提出上訴書狀，其
未敘述上訴之理由者並得於提起上訴後20日內向本院補提理由書
（均須按他造當事人之人數附繕本）「切勿逕送上級法院」。
                                      書記官  傅國軒
中　　華　　民　　國　　111 　年　　8 　　月　　11　　日
附錄：本案論罪科刑法條全文
修正前毒品危害防制條例第4條第1項、第2項
製造、運輸、販賣第一級毒品者，處死刑或無期徒刑；處無期徒
刑者，得併科新臺幣2千萬元以下罰金。
製造、運輸、販賣第二級毒品者，處無期徒刑或7年以上有期徒
刑，得併科新臺幣1千萬元以下罰金。